【裁判字號】    96,訴,2257
【裁判日期】    970227
【裁判案由】    營利事業所得稅
【裁判全文】
臺北高等行政法院判決
                                     96年度訴字第2257號
                              .
原      告  東貝光電科技股份有限公司
代  表  人  甲○○
訴訟代理人  巫  鑫 會計師
            黃志文   律師
被      告  財政部臺灣省北區國稅局
代  表  人  陳文宗（局長）
訴訟代理人  乙○○
上列當事人間因營利事業所得稅事件，原告不服財政部中華民國
96年4 月27日台財訴字第09600011340 號訴願決定，提起行政訴
訟。本院判決如下：
    主  文
原告之訴駁回。
訴訟費用由原告負擔。
    事  實
一、事實概要：原告91年度營利事業所得稅結算申報，原列報研
    究與發展支出適用投資抵減中專供研發單位研究用全新儀器
    設備購置成本新臺幣（下同）13,273,480元，經被告初查以
    原告購置該議器設備設置於製造部門，且未能提示專供研究
    發展事實之相關資料供核，核定否准認列適用投資抵減，原
    告申請復查結果，未獲變更，提起訴願，亦經決定駁回後，
    遂提起本件行政訴訟。
二、兩造聲明：
    (一)原告聲明：訴願決定及原處分（含復查決定）關於否准購
                置儀器設備研發支出13,273,480元適用促進產
                業升級條例第6 條研究與發展支出投資抵減部
                分均撤銷。
    (二)被告聲明：原告之訴駁回。
三、兩造之爭點：原告購置之前開儀器設備是否專供研發使用？
    (一)原告主張之理由：
      1.原告91年度購置專為研發使用之研發用儀器設備，係符
        合促進產業升級條例第6 條第2 項之研究與發展支出：
        「公司得在投資於研究與發展及人才培訓支出金額35%
        限度內，自當年度起五年內抵減各應納營利事業所得稅
        額；公司當年度研究展支出超過前2 年度研發經費平均
        數，或當年度人才培訓支出超過前2 年度人才培訓經費
        平均數者，超過部份得50% 抵減之。」暨公司研究與發
        展及人才培訓支出適用投資抵減辦法（下稱投資抵減辦
        法）第2 條第1 項第4 款規定：「本辦法所稱研究與發
        展之支出，包括公司為研究新產品或新技術、改進生產
        技術、改進提供勞務技術及改善製程所支出之下列費用
        ：四、專供研究發展單位研究用全新儀器設備之購置成
        本。…」之範圍，原告列報申請適用投資抵減，自屬合
        法。
      2.原告為取得國際市場競爭優勢，長期戮力於新產品、新
        技術之研究發展。然原告研發之雷射產品為使用於光通
        訊運用領域，須具備高靈敏度、低雜訊與高速度之特性
        ，又雷射產品材料為半導體晶片，於一般環境下易受潮
        及污染，故研發流程皆需於無塵室進行，待研發封裝完
        成後再由無塵室取出測試。由上述說明可知，無塵室之
        於光電業者的研究發展工作，係必要的環境，惟於無塵
        室中進行實驗，才可釐清因保存環境變異造成產品失效
        之可能性，但原告全廠僅9 樓全層設置為無塵室，然原
        告不僅研發工作需置於無塵室作業，製造流程亦需於無
        塵室進行，是以，製造與研發設備均需設置於九樓之無
        塵室，本案系爭之自動式封蓋機、電路板自動測試機、
        空壓直流式點焊機、三軸耦光系統等專供研發使用之研
        發設備係放置於無塵室中的研發用儀器設備，被告僅以
        該設備放置於無塵室，而無塵室之位置配置屬製造部（
        實際上無塵室亦提供研發部門放置研發儀器設備），率
        認系爭設備非屬研發設備，顯未就系爭儀器設備是否為
        專供研究發展使用之儀器設備依訴願人之研發事實為審
        認，其認事用法顯有違誤。
      3.被告以系爭儀器設備財產目錄係歸類為「機器設備」，
        是故申報之設備「應」為供製造用，顯與事實有違。按
        原處分調整理由中稱「上期封蓋機、點焊機、測試機等
        亦歸類為機器設備，是故申報之設備『應』為供製造用
        」顯然謬誤，財產目錄係詳載供營運使用（包括研發、
        生產、銷售等企業活動）之公司財產之彙總清冊，其中
        所載「機器設備」係指供企業營運使用之設備，法令上
        並未有僅能將供「製造」使用之設備方可列於財產目錄
        機器設備項下，而排除研發設備列於機器設備之規定，
        是以研發設備是否列為「機器設備」，並非判斷是否為
        研發用儀器設備之準據，被告未就系爭機器設備是否供
        研發使用予以調查，逕以財產目錄之分類歸屬推論系爭
        儀器設備「應」為供製造用，而否准原告適用研究發展
        支出投資抵減，顯未妥適。
      4.又查，原告設有專門從事研發之部門，其為研發所購置
        之系爭設備確係為進行研究發展使用而購置，此可由設
        備之計畫、請購及驗收程序係由研發單位之研發人員進
        行可稽，說明如下：(1)自動式封蓋機：固定資產驗收單
        所記載之使用部門為「雷射研發部」，驗收人員為該處
        研發人員陳怡德，訂購單上所載請購單位為「雷射研發
        部」；另參研發計畫3.封蓋實驗3.5 使用設備亦載明需
        使用封蓋機。(2)電路板自動機：固定資產驗收單所記載
        之使用部門為「光通訊研發部」，驗收人員為其研發人
        員吳佩衡，訂購單上所載之請購單位為「光通訊研發部
        」（編號：T921）。(3)空壓直流式點焊機：固定資產驗
        收單所記載之使用部門為「光通訊研發部」，驗收人員
        為該部研發人員劉吉祥，訂購單上所載之請購單位為「
        研發處II」。(4)三軸耦光系統：固定資產驗收單所記載
        之使用部門為「雷射研發部」，驗收人員為「雷射研發
        部」研發人員陳忠男（Rick）；另參研發計畫4 耦光測
        試實驗4.5 使用設備亦載明需使用耦光測試機。綜上，
        足認系爭四台儀器設備係專供原告研究與發展使用，被
        告僅以其放置於研發與製造共同使用之無塵室中即逕核
        認該等設備為製造設備，顯然有誤。
    (二)被告主張之理由：
      1.原告91年度列報研究與發展支出33,633,301元及可抵減
        稅額13,377,834元，原查以其中347,951 元未取具合法
        憑證、13,273,480元係購置儀器設備供製造使用及788,
        998 元係申請專利權所發生之規費，合計14,410,429元
        否准認列，核定研究與發展支出7,273,082 元（正確應
        為19,222,872元）及可抵減稅額6,818,515 元（正確應
        為6,172,620 元）。原告主張購置儀器設備13,273,480
        元係專供研究發展使用，符合投資抵減之規定云云，申
        經被告復查決定以，經就原告提示之傳票、廠房配置圖
        、固定資產驗收單及財產目錄等相關資料查核，系爭設
        備設置於製造部門，且未能提示專供研究發展事實之相
        關佐證資料供核，原查否准認列並無不合，惟原查誤植
        ，原核定研究與發展支出7,273,082 元應予追認11,949
        ,790元，變更核定19,222,872元；原核定可抵減稅額6,
        818,515 元，基於行政救濟不得為更不利於申請人之決
        定，予以維持，於法並無不合。
      2.原告訴願雖訴稱其研究封裝製程皆需於無塵室進行，待
        封裝完成後再由無塵室取出測試，不僅研發工作須置於
        無塵室作業，製造流程亦須於無塵室進行，是以，製造
        與研發設備均設置於9 樓無塵室云云，經財政部訴願決
        定略以：研究發展單位係指專門從事研究新產品或新技
        術、改進技術、改進提供勞務技術及改善製程之單位而
        言，其名稱、組織層級及數量不限。查核時應就原告申
        報所檢附之證明文件，查明是否屬研究與發展之範圍，
        作為認定之依據。卷附原告公司廠房配製圖，系爭機器
        設備配置非研究發展部門，為製造部門機器設備，原告
        未能提示專供研究發展事實之相關佐證資料，其所訴委
        無足採等由，乃駁回其訴願。茲原告除仍執前詞爭執外
        ，並未提示相關事證，所述委不足採。
    理  由
一、原告起訴時，被告之代表人為凌忠嫄，嗣於訴訟中變更為陳
    文宗，茲據新任代表人具狀聲明承受訴訟，經核無不合，應
    予准許，合先敘明。
二、本件原告91年度營利事業所得稅結算申報，原列報研究與發
    展支出適用投資抵減中專供研發單位研究用全新儀器設備購
    置成本13,273,480元，經被告查核結果，以原告購置該儀器
    設備設置於製造部門，且未能提示專供研究發展事實之相關
    資料供核，核定否准認列適用投資抵減之事實，為兩造所不
    爭，並有原告前開結算申報書、被告核定通知書（含調整法
    令及依據說明書）及復查決定書附原處分卷可稽，堪信為真
    實。
三、原告起訴主張：系爭儀器設備確係為進行研究發展使用而購
    置，相關之請購及驗收程序亦由研發單位之研發人員進行，
    此有研發計畫、驗收單與請購單可證，惟因研發及製造流程
    均需於無塵室作業，而原告全廠僅九樓設有無塵室，故製造
    及研發均設於該無塵室，被告未予詳查，逕以該儀器設備財
    產目錄係歸類為機器設備及設置於無塵室，即認該儀器設備
    係供製造用，顯有認事用法之錯誤等語。故本件厥應審究者
    ，係原告購置之前開儀器設備是否專供研究及發展使用？
四、經查：
    (一)按「公司得在投資於研究與發展及人才培訓支出金額35%
      限度內，抵減當年度應納營利事業所得稅額；公司當年度
      研究發展支出超過前二年度研發經費平均數，或當年度人
      才培訓支出超過前二年度人才培訓經費平均數者，超過部
      分得按50% 抵減當年度應納營利事業所得稅額；當年度不
      足抵減時，得在以後四年度內抵減之。……第一項及第二
      項投資抵減之適用範圍、核定機關、申請期限、申請程序
      、施行期限、抵減率及其他相關事項，由行政院定之。」
      行為時促進產業升級條例第6 條第2 項、第4 項定有明文
      。又「本辦法依促進產業升級例第6 條第4 項規定訂定之
      。」「本辦法所稱研究與發展之支出，包括公司為研究新
      產品或新技術、改進生產技術、改進提供勞務技術及改善
      製程所支出之下列費用：……四、專供研究發展單位研究
      用全新儀器設備之購置成本。」亦為投資抵減辦法第1 條
      、第2 條第1 項第4 款所明定。準此，公司得以其投資於
      研究與發展之支出，適用投資抵減之勵者，限於其支出
      係為研究新產品、改進生產技術、改進提供勞務技術及改
      善製程之目的，並符合投資抵減辦法第2 條所列各款之費
      用，始得列報抵減之。
    (二)次按，投資抵減辦法審查要點第1 條規定：「公司依88年
      12月31日修正前促進產業升級條例第6 條第1 項第3 款及
      公司研究與發展人才培訓及建立國際品牌形象支出適用投
      資抵減辦法規定，適用投資抵減之支出內容、認列原則及
      應檢附之文件，如附表。」附表規定：「…四、專供研究
      發展單位研究用全新儀器設備之購置成本，認定原則：一
      、限於專供研究發展單位研究用全新儀器設備之購置成本
      ，並依年度研究計畫及各項研究紀錄或報告查核確屬該年
      度研究計畫所必須購置之儀器設備。」係財政部本於中央
      稅捐主管機關職權，為執行前揭促進產業條例第6 條第2
      項及投資抵減辦法之必要，就適用投資抵減之支出內容、
      認列原則及應檢附之文件等細節性、技術性事項而訂立之
      行政規則，並未逾越前揭法令之規範意旨及限度，亦非於
      法律規定之外，另行創設新的權利、義務，自得予適用。
    (三)又按，當事人主張有利於己之事實者，就其事實有舉證之
      責任，民事訴訟法第277 條前段定有明文，依行政訴訟法
      第136 條規定，上開規定為行政訴訟程序所準用。原告主
      張其列報系爭自動式封蓋機、電路板自動機關、空壓直流
      式點焊機及三軸耦光系統等四項儀器設備之購置成本13,2
      73,480元，符合適用投資抵減辦法享有抵減稅額之租稅優
      惠，自應就其購置系爭儀器設備係「專供」研究與發展單
      位從事研究與發展使用之事實負舉證責任，惟本件經被告
      就原告所提示之傳票、廠房配置圖、固定資產驗收單及財
      產目錄等相關資料查核結果，系爭設備係設置於製造部門
      ，且原告自復查、訴願迄本院審理時，始終未能提示系爭
      儀器設備確屬該年度研究計畫所必需購置之儀器設備或專
      供研究發使用之相關證明資料供核，核與前揭投資抵減審
      查要點附表所列認定原則不符，尚難僅以系爭儀器設備之
      請購及驗收程序係由研發單位之研發人員進行，即認原告
      購置該儀器設備係專供研究發展單位從事研發使用而支出
      之購置成本，故依前揭舉證責任分配原則，自應由原告承
      擔事實不明之不利益。
五、綜上所述，被告以原告無法證明其列報系爭儀器設備係專供
    研究發展單位研究使用之事實，核定否准認列系爭儀器設備
    購置成本13,273,480元適用投資抵減之處分，於法並無違誤
    ，訴願決定予以維持，亦無不合，原告仍執前詞，訴請撤銷
    ，為無理由，應予駁回。
據上論結，本件原告之訴為無理由，爰依行政訴訟法第98條第1
項前段，判決如主文。
中    華    民    國    97    年     2    月   27     日
                    臺北高等行政法院第二庭
                              審判長法  官  徐瑞晃
                                    法  官  陳金圍
                                    法  官  蕭惠芳
上為正本係照原本作成。
如不服本判決，應於送達後20日內，向本院提出上訴狀並表明上
訴理由，如於本判決宣示後送達前提起上訴者，應於判決送達後
20日內補提上訴理由書（須按他造人數附繕本）。
中    華    民    國    97    年     2    月   27     日
                                    書記官  李淑貞


司法院資訊處製作；財團法人民間司法改革基金會備份。
